【裁判字號】    95,交上易,102
【裁判日期】    951124
【裁判案由】    業務過失傷害
【裁判全文】
臺灣高等法院高雄分院刑事判決       95年度交上易字第102號
上  訴  人
即  被  告  甲○○
上列上訴人因業務過失傷害案件，不服臺灣高雄地方法院95年度
交易字第20號中華民國95年6月5日第一審判決（起訴案號：臺灣
高雄地方法院檢察署94年度偵字第28598 號），提起上訴，本院
判決如下：
    主  文
上訴駁回。
甲○○緩刑貳年。
    事  實
一、甲○○係計程車司機，平日以載送乘客為業，係從事駕駛業
    務之人。其於民國94年6月19日下午5時許，駕駛車號ZJ-366
    號營業用小客車，沿高雄市鼓山區○○○路內側快車道由西
    向東方向行駛，行經大順一路與富民路口前，本應注意車前
    狀況及兩車併行之間隔，隨時採取必要之安全措施；並應注
    意行車速度不得高於該路段之行車速限每小時50公里，而當
    時情況天候晴、日間自然光線、柏油路面乾燥、無缺陷、無
    障礙物、視距良好，且依甲○○之智識、能力，又無不能注
    意之情事，竟疏於注意及此，貿然以時速約52公里超速行駛
    。適有乙○○（起訴書誤載為溫清泉）駕馱車號XIE-005 號
    重型機車，沿大順一路外側快車道同向行駛於甲○○之營業
    小客車右前方，亦疏未注意機車駕駛人於轉彎時，遇有二段
    式左轉標誌時，需直行橫越交岔路口至機車待轉區，停等綠
    燈後方可續行，左轉彎時，應先顯示車輛前後之左邊方向燈
    光，即貿然在甲○○車前之路口逕行左轉。甲○○見狀煞避
    不及，其所駕駛前開小客車之右前方保險桿，因而撞擊乙○
    ○所駕駛上開機車之尾部，致乙○○之機車倒地並續向前滑
    行，乙○○之身體則向上彈起，頭部迎撞甲○○所駕駛車輛
    之前擋風玻璃左下方後，倒臥車前，受有腦外傷併顱內出血
    ，造成難以回復之認知功能障礙及平衡障礙之重傷害。甲○
    ○肇事後留在現場等候，於有偵查權限之公務員尚未發覺其
    犯罪前，主動向到場處理之員警陳清富表明其為肇事者，自
    首而願受裁判。
二、案經乙○○訴請臺灣高雄地方法院檢察署檢察官偵查起訴。
    理  由
壹、證據能力部分
    本件員警所繪製、製作之之道路交通事故現場圖、道路交通
    事故調查報告表(一)(二)、高雄市政府警察局交通大隊事故分析
    研判表、談話紀錄表、職務報告書、高雄市政府交通局車輛
    行車事故鑑定委員會出具之鑑定意見書、高雄市車輛行車事
    故覆議鑑定委員會出具之鑑定覆議意見書、高雄醫學大學附
    設中和紀念醫院出具之診斷證明書及函覆等，均屬被告以外
    之人於審判外之書面陳述，具有個案性、針對性，並非刑事
    訴訟法第159條之4所定之文書，惟上開書證分別經檢察官及
    被告於本院審理中同意作為證據，本院審酌員警處理交通事
    故案件眾多，係依現場情形繪製現場圖、製作調查報告表、
    談話紀錄表、事故分析研判表及職務報告書；車輛行車事故
    鑑定委員會、覆議鑑定委員會則均由具有專業能力之委員所
    組成，平日受理大量車禍事故鑑定及覆議鑑定；上開醫院係
    針對病患所罹傷病為診斷，尚無專為訴訟之預見，是各該機
    關（構）所為上開書面陳述，虛偽可能性極低，以之為證據
    並無不當，依同法第159條之5第1項之規定，均得為證據。
貳、實體部分
一、訊據上訴人即被告甲○○（下稱被告）固坦承有於前揭時、
    地駕駛上開車輛撞及告訴人所駕駛之機車，且當時行車速度
    有超速2 公里之事實，惟矢口否認有何業務過失致人重傷犯
    行，辯稱：本件車禍係由於告訴人乙○○（下稱告訴人）本
    身不遵守交通規則，未打方向燈貿然左轉，致伊煞車不及而
    撞上，伊雖有超速，然僅屬違規行為，並無過失云云。經查
    ：
(一)被告於前揭時、地駕駛上開營業用小客車，以時速約52公里
    行駛超速行駛，因見告訴人突由右前方同向快車道左轉，煞
    避不及而撞及告訴人所駕駛上開機車，致告訴人彈起，頭部
    迎撞被告所駕駛車輛之前擋風玻璃等情，業據被告於警詢中
    自承在卷（見偵查卷第5、6頁）；而告訴人駕駛機車係行駛
    於外側快車道，且未依規定採二段式左轉，逕行貿然左轉等
    情，則為告訴人所不爭執，並有道路交通事故現場圖、道路
    交通事故調查報告表(一)(二)、談話紀錄表、車禍現場採證照片
    8張附卷可稽（見偵查卷第13至27頁）。
(二)觀諸前開交通事故現場圖，被告車輛煞車痕長達14.7公尺（
    見偵查卷第13頁），參照卷附交通部頒定之「一般公路汽車
    煞車距離、行車速度對照表」，被告行車速度約在時速52公
    里（見偵查卷第39頁），已逾該路段速限50公里，自屬超速
    行駛無疑，且本件交通事故經送高雄市政府交通局車輛行車
    事故鑑定委員會鑑定結果，亦同此認定，有該委員會出具之
    鑑定意見書在卷為憑（見偵查卷第29頁）。再者，被告於審
    理中另供稱：伊在發生車禍前即已注意到告訴人所騎之機車
    ，告訴人係自博愛路左轉大順路均行駛在外側快車道，一路
    與伊併行，伊所駕之營業小客車係行駛在告訴人之機車左後
    方「一點點」距離等語（見原審卷第41頁），足見告訴人並
    非在肇事地點突然加速超越被告所駕車輛左轉，而係緊鄰被
    告右前方併行相當距離，被告已注意告訴人所騎機車良久，
    卻仍未注意車前狀況，保持安全距離，仍以超過速限之52公
    里時速行駛，終因告訴人未依規定採二段式左轉，復未使用
    方向燈，即貿然左轉，致被告煞車不及而肇事無疑。
(三)按汽車行駛時，駕駛人應注意車前狀況及兩車併行之間隔，
    並隨時採取必要之安全措施；且行車速度，應依速限標誌或
    標線之規定，無標誌或標線者，行車時速不得超過50公里；
    道路交通安全規則第94條第3項、第93條第1項第1 款分別定
    有明文。本件被告既領有職業小客車駕駛執照，對於上開規
    定自知之甚詳，並應加以遵守，而依當時情況天候晴、日間
    自然光線、柏油路面乾燥、無缺陷、無障礙物、視距良好，
    有前開道路交通事故調查報告表(一)在卷可參（見偵查卷第16
    頁），且依被告之智識、能力，又無不能注意之情事，竟疏
    於注意及此，明知其所駕駛之營業小客車與告訴人所駕駛之
    機車間隔已過於接近，仍未注意保持安全車距，猶以超過速
    限之52公里時速行駛，終至肇事，其上開駕駛行為具有過失
    甚明。被告辯稱其超速駕駛僅屬違規，並非過失，及高雄市
    車輛行車事故覆議鑑定委員會鑑定覆議意見認被告無肇事原
    因等語，均未考量被告所違反上述注意義務，自難憑採。又
    告訴人因上開車禍，受有腦外傷併顱內出血之傷害，留存認
    知功能障礙及平衡障礙，且屬目前醫療技術難以回復，此有
    高雄醫學大學附設中和紀念醫院出具之診斷證明書及函覆各
    1 份在卷可佐（見偵查卷第10頁、原審卷第27頁），告訴人
    所受之傷害不論依修正前或修正後之刑法第10條第4項第6款
    ，均構成重傷害，即應逕依修正後之刑法第10條第4項第6款
    論以重傷害。被告既未盡其前開注意義務而肇事，並因而致
    告訴人受有上述之重傷害，其間別無其他原因介入，是其過
    失行為與告訴人所受重傷害之結果間，顯有相當因果關係。
    至告訴人騎乘機車雖未依道路交通安全規則第99條第1項第3
    款規定採二段式左轉，復未依同規則第91條第2款規定顯示
    方向燈即逕行左轉，對於本件事故發生或損害之擴大與有過
    失，然此未能影響被告本身具有過失之認定。本件事證已臻
    明確，被告犯行洵堪認定，應予依法論科。
二、論罪科刑之依據及新舊法之比較：
(一)被告行為後，刑法業於94年2月2日修正公布部分條文，並於
    95年7月1日施行。依修正後刑法第2條第1項規定「行為後法
    律有變更者，適用行為時之法律。但行為後之法律有利於行
    為人者，適用最有利於行為人之法律」，此條規定與刑法第
    1 條罪刑法定主義契合，係規範行為後法律變更所生新舊法
    律比較適用之準據，是刑法第2 條本身雖經修正，尚無比較
    新舊法之問題，應一律適用裁判時之現行刑法第2 條，以決
    定適用之刑罰法律，先予敘明。又本次修正涵蓋之範圍甚廣
    ，故比較新舊法時，應就罪刑有關之共犯、牽連犯、連續犯
    、有無累犯加重、自首減輕暨其他法定加減原因與加減例等
    一切情形，綜其全部罪刑之結果而為比較，有最高法院95年
    5月23日95年度第8次刑庭會議決議可資參照。茲就本案有關
    之新舊法比較部分，臚列如下：
  1.被告行為時，刑法第284條第2項後段業務過失重傷害罪之法
    定刑為「3年以下有期徒刑、拘役或2千元以下罰金」，且依
    斯時罰金罰鍰提高標準條例第1 條前段規定「依法律應處罰
    金、罰鍰者，就其原定數額得提高為2 倍至10倍」，而司法
    院業就刑法應處罰金部分規定提高為10倍，故刑法第284 條
    第2項後段業務過失重傷害罪罰金刑部分經提高後為2萬元以
    下，經折算為新臺幣後，最高可罰新臺幣6 萬元，最低則為
    新臺幣30元（銀元10元）。至被告行為後公布施行之刑法施
    行法第1條之1規定「中華民國94年1月7日刑法修正施行後，
    刑法分則編所定罰金之貨幣單位為新臺幣。94年1月7日刑法
    修正時，刑法分則編未修正之條文定有罰金者，自94年1 月
    7日刑法修正施行後，就其所定數額提高為30倍。但72年6月
    26日至94年1月7日新增或修正之條文，就其所定數額提高為
    3倍」；且刑法第33條第5款亦修正為「主刑之種類：罰金，
    新臺幣一千元以上，以百元計算之」。查刑法第28 4條第2
    項後段之規定，係72年6 月26日前所訂定，故依新法規定，
    罰金部分應提高為30倍，即刑法第284條第2項後段最高可罰
    新臺幣6萬元，最低應罰新臺幣1千元。經比較新、舊法之結
    果，以被告行為時之舊法對渠等較為有利。
  2.被告於犯罪時之刑法第41條第1項前段規定「犯最重本刑為5
    年以下有期徒刑以下之刑之罪，而受6 個月以下有期徒刑或
    拘役之宣告，因身體、教育、職業、家庭之關係或其他正當
    事由，執行顯有困難者，得以1元以上3 元以下折算1日，易
    科罰金」，又被告行為時之易科罰金折算標準，修正前罰金
    罰鍰提高標準條例第2 條前段（現已刪除）規定，就其原定
    數額提高為100倍折算1日，則本件被告行為時之易科罰金折
    算標準，應以銀元300元折算1日，經折算為新臺幣後，應以
    新臺幣900元折算為1日。惟95年7月1日修正公布施行之刑法
    第41條第1項前段則規定「犯最重本刑為5年以下有期徒刑以
    下之刑之罪，而受6 個月以下有期徒刑或拘役之宣告者，得
    以新臺幣1,000元、2,000元或3,000元折算1日，易科罰金」
    ，比較修正前後之易科罰金折算標準，以95年7月1日施行前
    刑法第41條第1項前段之規定，較有利於被告。
  3.修正前刑法第62條前段規定自首者減輕其刑，修正後刑法第
    62條前段規定自首者「得」減輕其刑，比較新舊法結果，自
    以修正前刑法第62條前段規定對被告較為有利。
  4.綜合上述各條文修正前、後之比較，以被告行為時即95年7
    月1 日修正施行前之刑法，較有利於被告，自應依修正後刑
    法第2條第1項前段規定，適用修正前刑法之相關規定及修正
    前罰金罰鍰提高標準條例第2 條之規定，予以論處，並定其
    易科罰金之折算標準。
(二)按其他於身體或健康，有重大不治或難治之傷害，為重傷，
    修正前刑法第10條第4項第6款定有明文，本件告訴人受有腦
    外傷併顱內出血，造成難以回復之認知功能障礙及平衡障礙
    之傷害，無法從事工作，業如前述，依其情形堪認已達刑法
    第10條第4項第6款重大難治程度之重傷害。又被告係計程車
    司機，平日以載送乘客為業，已據其供明在卷（見偵查卷第
    4 頁），自屬從事駕駛業務之人。是核被告所為，係犯刑法
    第284條第2項後段之業務過失重傷害罪。被告於肇事後留在
    現場等候，於有偵查權限之公務員尚未發覺其犯罪前，主動
    向前來處理之員警表明其為肇事者而願受裁判，有員警陳清
    富製作之職務報告書1 份在卷可按（見原審卷第25頁），是
    被告符合自首之要件，應依修正前刑法第62條前段之規定減
    輕其刑。
三、原判決以被告罪證明確，因而依修正前刑法（下同）第284
    條第2項後段、第41條第1項前段、罰金罰鍰提高標準條例第
    1條前段、修正前罰金罰鍰提高標準條例第2條規定，並審酌
    被告未依速限超速行駛，雖有過失，惟過失程度尚屬輕微，
    而告訴人未依規定採二段式左轉，復未顯示方向燈即逕行左
    轉，過失程度較重，及被告犯罪後態度尚可等一切情狀，而
    量處有期徒刑4 月，並諭知易科罰金之折算標準。經核原判
    決認事用法均無違誤，量刑亦稱允當。被告上訴意旨，仍執
    前詞否認犯罪，指摘原判決不當，為無理由，應予駁回。被
    告未曾受有期徒刑以上刑之宣告，有臺灣高等法院被告前案
    紀錄表1 份在卷可憑，且其於本院審理中業與告訴人達成民
    事和解，有本院95年度交附民字第32號和解筆錄1 份在卷可
    憑，其經此偵審程序，應知所警惕，諒無再犯之虞，本院因
    認對其所處之刑以暫不執行為當，爰參照最高法院95年5 月
    23日第8 次刑事庭會議決議，逕依修正後刑法第74條第1 項
    第1 款之規定，併予宣告緩刑2 年，以勵自新，並審酌本件
    犯罪之性質及情節，尚無依修正後刑法第74 條 第2 項之規
    定，對被告科以一定負擔之必要。
四、行為後法律有變更者，依修正前刑法第2條第1項之規定，以
    適用裁判時法為原則，如行為時法有利於行為人，則例外適
    用行為時法；依修正後刑法第2條第1項規定，以適用行為時
    法為原則，惟如裁判時法有利於行為人，則例外的適用裁判
    時法。以往實務見解，認原判決未及比較適用新舊法時，上
    訴後，雖比較結果以舊法有利於行為人，而原判決別無其他
    撤銷事由，仍應由本院以此為由撤銷改判。惟修正後之規定
    係以適用行為時法為原則，因此原判決雖未及比較適用，然
    上訴本院後，經比較新舊法，行為後之法律並非較有利於行
    為人，仍應適用行為時法，則原判決適用行為時法即無不當
    ，自不構成撤銷之事由。
五、末按汽車駕駛人，在快車道依規定駕車行駛，因行人或慢車
    不依規定，擅自進入快車道，而致人受傷或死亡，依法應負
    刑事責任者，減輕其刑，道路交通管理處罰條例第86條第2
    項固定有明文。惟該條所謂「依規定」駕車行駛，係指僅疏
    未注意車前狀況，而無其他違規之情事者而言。被告既有超
    速違規行駛之情形，即難認其係在快車道「依規定」駕車行
    駛，是本件即無適用道路交通管理處罰條例第86條第2項規
    定減刑之餘地，併此敘明。
據上論結，應依刑事訴訟法第368條，刑法第74條第1項第1 款，
判決如主文。
本案經檢察官沈紹嘉到庭執行職務。
中    華    民    國    95    年    11    月    24    日
                  刑事第七庭    審判長法  官  莊飛宗
                                      法  官  黃憲文
                                      法  官  孫啟強
以上正本證明與原本無異。
不得上訴。
中    華    民    國    95    年    11    月    24    日
                                      書記官  黃富美
附錄本件判決論罪科刑法條：
刑法第284條：
因過失傷害人者，處6 月以下有期徒刑、拘役或5 百元以下罰金
，致重傷者，處1 年以下有期徒刑、拘役或5 百元以下罰金。
從事業務之人，因業務上之過失傷害人者，處1 年以下有期徒刑
、拘役或1 千元以下罰金，致重傷者，處3 年以下有期徒刑、拘
役或2 千元以下罰金。


司法院資訊處製作；財團法人民間司法改革基金會備份。
